臺灣臺中地方法院民事判決　　　　　　　99年度訴字第1999號
原　　　告　何燈貴
被　　　告　楊旻蒼
訴訟代理人　楊玉如
上列被告因殺人未遂案件，經原告提起刑事附帶民事訴訟請求損
害賠償事件（99年度附民字第350 號），由本院刑事庭裁定移送
民事庭，本院於民國100 年2 月16日言詞辯論終結，判決如下：
    主    文
被告應給付原告新臺幣陸拾萬捌仟零捌拾捌元，及自民國九十九
年七月二十八日起至清償日止，按年息百分之五計算之利息。
原告其餘之訴駁回
訴訟費用由被告負擔五分之二，餘由原告負擔。
本判決原告勝訴部分，於原告以新臺幣貳拾萬元為被告供擔保後
，得假執行；但被告如以新臺幣陸拾萬捌仟零捌拾捌元為原告預
供擔保，得免為假執行。
原告其餘假執行之聲請駁回。
    事實及理由
壹、程序事項：
    按訴狀送達後，原告不得將原訴變更或追加他訴，但擴張或
    減縮應受判決事項之聲明者，不在此限，民事訴訟法第255
    條第1 項第3 款定有明文。本件原告於起訴時，賠償金額原
    係聲明請求「被告應給付原告新臺幣（下同）1,762,161 元
    及自起訴狀繕本送達翌日起至清償日止，按年息5 ％計算之
    利息」；嗣於訴狀送達後，於100 年2 月16日言詞辯論期日
    當庭減縮聲明為「被告應給付原告1,720,352 元及自起訴狀
    繕本送達被告翌日起至清償日止，按年息5 ％計算之利息」
    （參當日言詞辯論筆錄第1 頁），核係減縮應受判決事項之
    聲明，依首揭規定，應予准許，先此敘明。
貳、實體方面：
一、原告起訴主張略以：
（一）被告前與原告因細故而生嫌隙，竟於民國99年4 月1 日上
      午10時許，騎乘車牌號碼TJQ-698 號輕型機車至原告所開
      設位在臺中市○○區○○路56號之檳榔攤前，取出放置在
      前述機車內之菜刀揮舞，致原告之檳榔攤客人紛紛走避。
      因原告當時不在檳榔攤內，被告遂騎乘機車離去。嗣於同
      日上午11時許，原告返回檳榔攤後，聽聞前情，即隨手拿
      起放置車內之柴刀，徒步出發尋找被告理論，隨後在臺中
      市○○區○○路58巷口撞見被告騎乘機車行經該處，且右
      手握有菜刀，雙方再起口角爭執。被告竟基於殺人犯意，
      持菜刀從上而下砍向原告多下，原告雖躲過前4 刀，惟閃
      躲時跌坐在地，被告遂趁機朝原告之頸部砍下第5 刀，致
      原告受有深度開放性傷口（約長25公分、最深處6 公分、
      合併肌肉神經血管受損）。幸路人見狀即時報警，警方奪
      下被告所持之菜刀並加以逮捕，而扣得被告持有之菜刀、
      水果刀，方使原告倖免於難。案經原告、原告之配偶林淑
      貞訴由臺中縣警察局豐原分局報告偵辦。
（二）查原告因本件事故受有損害，茲依民法第184條第1項前段
      、第193條第1項及第195條第1項之規定，請求被告賠償如
      下之金額：
  １、增加日常生活費用（即住院看護費用）：28,600元。
      依照行政院衛生署豐原醫院99年4 月13日之診斷證明書，
      其上醫師囑言欄載明：共計住院13日；又依最高法院94年
      度台上字第1543號、89年度台上字第1749號判決要旨，親
      屬間所為之看護亦得向加害人請求賠償看護費用。則原告
      因事發當時並無自主能力，需人24小時隨身照護，看護人
      員由原告之配偶林淑真照護，依杏林照顧服務員雇用流程
      中之全日班24小時的收費為每班2,200 元，故原告請求13
      日之看護費用總計為28,600元。
  ２、減少勞動收入：891,752元。
    (1)原告係49年12月31日出生，案發前經營檳榔攤位為生，雖
      無所得稅籍可稽，依其年歲仍為勞動人口，計之以勞保最
      低投保薪資每月17,280元之收入，應無不當。自案發至今
      因體力尚未恢復，傷處大片攣縮之疼痛及左側顏面神經受
      損、三叉神經受損，左外耳神經異常（麻木無知覺力），
      經常性患側疼痛等，至今尚無法正常起居及工作，仍需常
      返院復健及門診追蹤，請求減少勞動收入迄今4 個月金額
      共69,120元（計算式：17280 ×4 ＝69,120），尚無不妥
      。
    (2)再依勞工保險條例第53條附表頭、臉、頸項目規定：頭部
      、顏面或頸部受損害致遺存顯著醜形者，給付第十等級；
      又依各殘廢等級喪失或減少勞動能力比率表第十級減少勞
      動比率為46.14 ％，及原告之勞動年限至60歲，共10年又
      9 月，採霍夫曼係數表以8.00000000換算之減少勞動數額
      為822,632 元（計算式：17,280×12×8.00000000×46.1
      4 ％）。
    (3)以上合計為891,752元。
    (4)原告除原本經營檳榔攤外，另亦於河明企業社豐原營業所
      受僱擔任送貨司機長達10餘年，工作時間不一定，只要有
      貨就要送，平日要簽到，按月計薪。原告現已回復上班。
  ３、精神慰撫金：800,000元。
    (1)原告於64年由潭子國小畢業、67年由潭子國中畢業、70年
      由全德高職畢業，然皆因年代久遠而無書面證明文件。
    (2)本件原告受傷前，身體健康硬朗，自給自足，然因本件事
      故不僅需進行多次之顏面傷口清創手術，左耳成型術、肌
      肉筋膜修補及血管結紮手術，術後仍留有顏面至左外耳、
      左頭後枕側長達25公分之顏面外傷攣縮醜形疤痕，間或不
      自知嘴角流涎、經常性頭痛等後遺症，原告除上述症狀無
      法恢復，於急救過程因病況危及生命，院方並發出病危通
      知單；姑不論照料及休養之心力，單以案發過程原告之驚
      恐及急救之風險，以至於施行手術項目及次數達6 項次（
      於99年4 月1 日接受傷口縫合、肌肉筋膜修補、血管結紮
      止血術、左側耳朵成型術，99年4 月1 日至同年月3 日住
      加護病房密切照護，於99年4 月13日接受左側耳後傷口清
      創手術），餘生均必須受顏面疤痕顯著醜形及因顏面神經
      損傷左顏面失調、長期頭痛之諸後遺症，病體及身心煎熬
      ，是以，依原告所受之痛苦，依民法第195 條第1 項之規
      定，請求賠償精神慰撫金800,000 元，以稍慰原告所受之
      折磨。
（三）綜上，為此，爰依民法第184 條第1 項前段、第193 條第
      1 項及第195 條第1 項之規定，提起本件訴訟等語。
（四）並聲明：
  １、被告應給付原告1,720,352 元，及自起訴狀繕本送達被告
      之翌日起至清償日止，按年息5 ％計算之利息。
  ２、原告願供擔保，請准宣告假執行。
二、被告答辯略以：
（一）茲就原告請求之損害賠償金額，答辯如下：
  １、增加日常生活費用部分：
      關於住院看護費用，究係何時請人看護或由家屬看護？看
      護計算標準為何？原告應舉證說明之。且其每日看護費用
      2,200元，似嫌過高。
  ２、減少工作收入損失部分：
      原告應就經營檳榔攤位及長達4 個月期間均無法正常起居
      及活動工作等，舉證以實其說。又原告因本件受傷而減少
      勞動能力之實際情形如何，徒憑勞工保險殘廢應給付標準
      表認定原告屬殘廢等級第十級減少勞動比率為46.14 ％，
      減少勞動數額為822,632 元，殊嫌率斷，足見原告之上開
      請求，依法不合。
  ３、精神慰撫金部分：
      原告請求800,000元，實屬過高。
（二）被告係因原告突然持長柄掃刀攻擊，乃舉高左手臂抵擋，
      致左手臂被原告砍傷，情急之下，始以菜刀防衛，以致於
      傷及原告，本件原告之損害，其亦有過失，爰依民法第21
      7 條之規定，主張過失相抵。
（三）並聲明：
  １、原告之訴駁回。
  ２、如受不利判決，願供擔保請准免為假執行。
三、法院之判斷：
（一）原告主張：被告前因細故與之生有嫌隙，竟於99年4 月1
      日上午10時許，騎乘車牌號碼TJQ-698 號輕型機車至原告
      所開設位在臺中市○○區○○路56號之檳榔攤前，取出放
      置在前述機車內之菜刀揮舞，致原告之檳榔攤客人紛紛走
      避。因原告當時不在檳榔攤內，被告遂騎乘機車離去。嗣
      於同日上午11時許，原告返回檳榔攤後，聽聞前情，即隨
      手拿起放置車內之柴刀，徒步出發尋找被告理論，隨後在
      臺中市○○區○○路58巷口撞見被告騎乘機車行經該處，
      且右手握有菜刀，雙方再起口角爭執。被告竟基於殺人犯
      意，持菜刀從上而下砍向原告多下，原告雖躲過前4 刀，
      惟閃躲時跌坐在地，被告遂趁機朝原告之頸部砍下第5 刀
      ，致原告受有深度開放性傷口（約長25公分、最深處6 公
      分、合併肌肉神經血管受損）。幸路人見狀即時報警，警
      方奪下被告所持之菜刀並加以逮捕，而扣得被告持有之菜
      刀、水果刀，方使原告倖免於難。案經原告、原告之配偶
      林淑貞訴由臺中縣警察局豐原分局報告偵辦等語，為被告
      所不爭執，並有原告提出之行政院衛生署豐原醫院之診斷
      證明書、病危通知、醫療費用收據附卷可稽。又被告因上
      開持刀傷人行為，經臺灣臺中地方法院檢察署檢察官以涉
      犯刑法第271 條第2 項、第1 項之殺人未遂罪嫌提起公訴
      ，經本院刑事庭審認結果，認被告所犯殺人未遂犯行事證
      明確，於99年8 月17日以99年度訴字第1332號刑事判決判
      處被告有期徒刑6 年等情，亦有該刑事判決在卷可憑，復
      經本院依職權調取本院99年度訴字第1332號刑事卷宗審閱
      無訛。據上，堪認原告主張之前開事實為真正。
（二）按因故意或過失，不法侵害他人之權利者，負損害賠償責
      任；不法侵害他人身體、健康者，對於被害人因此喪失或
      減少勞動能力，或增加生活上之需要時，應負損害賠償責
      任；不法侵害他人之身體、健康、名譽、自由、信用、隱
      私、貞操，或不法侵害其他人格法益而情節重大者，被害
      人雖非財產上之損害，亦得請求賠償相當之金額，民法第
      184 條第1 項前段、第193 條第1 項、第195 條第1 項前
      段分別定有明文。本件被告因故意持刀殺傷原告，不法侵
      害原告之身體、健康，對於原告自應負損害賠償責任。茲
      就原告請求之金額，是否應予准許，分述如下：
  １、增加日常生活費用（即住院看護費用）部分：
    (1)本件原告主張其因本件事故受傷，於99年4 月1 日接受傷
      口縫合及肌肉筋膜修補及血管結紮止血手術與左側耳朵成
      型術，99年4 月1 日至99年4 月3 日住加護病房密切照護
      ，於99年4 月13日接受左側耳後傷口清創縫合手術，於99
      年4 月13日出院，共計住院13日等情，業據其提出與所述
      相符之行政院衛生署豐原醫院診斷證明書（參99年度附民
      字第350號卷第9 頁）佐實，堪信實在。
    (2)另按親屬代為照顧被害人之起居，固係基於親情，但親屬
      看護所付出之勞力並非不能評價為金錢，雖因二者身分關
      係而免除被害人之支付義務，惟此種基於身分關係之恩惠
      ，自不能加惠於加害人。故由親屬看護時雖無現實看護費
      之支付，仍應認被害人受有相當於看護費之損害，得向加
      害人請求賠償，始符公平原則，亦合於民法第193 條第1
      項所定「增加生活上需要」之意旨，最高法院94年度台上
      字第1543號、99年度台上字第529 、531 號裁判意旨均可
      參照。基此，原告主張於本件車禍受傷後，因接受前述手
      術，於住院13日之期間，需人24小隨身照護，故由原告之
      配偶林淑真擔任照護，被告應就所受相當於看護費之損害
      ，負賠償責任，洵屬有據。
    (3)依原告提出之杏林照顧服務員雇用流程中之收費標準，全
      日班24小時之照護費用為每班2,200 元，核與一般看護費
      用之行情相當，故原告就前述13日之親屬間看護，請求被
      告賠償每日以2,200 元計算，所受看護費之損失合計為28
      ,600元，實屬相當，應予准許。
  ２、減少勞動收入部分：
    (1)原告主張其於本件事故發生前，於經營檳榔攤位外，亦在
      河明企業社（正確名稱應為河明企業股份有限公司）擔任
      受僱司機，因本件車禍事故，有4 個月無法工作等語，業
      據原告提出員工職務證明書為證，並有本院稅務電子閘門
      資料查詢表可證，堪信實在。另依本院稅務電子閘門資料
      查詢表顯示，原告於98年度自「王牌檳榔」及河明企業股
      份有限公司獲取之收入共計485,877 元，平均每月收入為
      40,490元（計算式：485,877 ÷12＝40490 ）。基此，原
      告主張就此4 個月之工作收入損失，僅以勞保最低投保薪
      資每月17,280元計算，核其此部分所受損害為69,120元（
      計算式：17,280×4 ＝69,120），即屬有據，應予准許。
    (2)原告雖另主張其因本件事故受傷經治療後，仍遺留有顏面
      至左外耳、左頭後枕側長達25公分之顏面外傷攣縮醜形疤
      痕之障害，減少勞動比率為46.14 ％，請求因此減少勞動
      之數額為822,632 元云云。但查：
    經本院囑託行政院衛生署豐原醫院就原告於99年4 月1 日
      因本件刀傷所受傷勢是否造成任何障害、受影響之期間為
      何、因此減少之勞動能力為何等項進行鑑定結果，該醫院
      認：「(一)何先生所受之傷害，三個月後應可回復輕便工作
      ，六個月後應回復原本工作（送貨、搬重物）。(二)所遺留
      之後遺症應屬勞保失能給付標準中第九類『顯著醜形』中
      第3-3 項『在頸部、下頷部遺存直徑8 公分以上之瘢痕者
      」此項規定。」等情，固有該院100 年1 月3 日豐醫歷字
      第0990011658號函在卷可按。
    然按民法第193 條第1 項所謂減少勞動能力，乃指職業上
      工作能力一部之滅失而言。故審核被害人減少勞動能力之
      程度時，自應斟酌被害人之身體或健康狀態、職業、智能
      、教育程度、專門技能、年齡、社會經驗等各種因素（最
      高法院85年度台上字第2140號、第2652號裁判參照）。又
      認定不法侵害他人之身體或健康，致被害人減少勞動能力
      之程度，通常係由法院選任鑑定人予以鑑定，惟法院亦得
      自行認定之；法院於自為認定時，專門醫師所出具之診斷
      書及勞工保險條例第53條附表所定殘廢給付標準表所定殘
      廢等級，雖非不得資為重要參考材料，但依勞工保險條例
      第54條之1 所定「勞工保險失能給付標準」所稱失能等級
      及附表臚列之失能種類、項目、狀態，係屬被保險人因發
      生該條例所定之保險事故，而依該條例請領生育、傷病、
      醫療、失能、老年及死亡給付時，據以為核算其金額基礎
      之標準，立法目的及給付之計算基礎，均與被害人依侵權
      行為法則請求加害人賠償其減少勞動能力損失者有間，尚
      難單憑勞工保險失能給付標準作為被害人勞動能力喪失或
      減少程度之唯一依據（最高法院88年度台上字第1796號、
      第2208號判決參照）。
    查原告於本件事故發生後之前4 個月療養期間，原告前已
      主張工作收入損失69,120元，並經本院審認後，認該部分
      主張允當而准許之，已詳如前述，原告就此期間重複請求
      減少勞動能力之損害，自無可採，應予駁回。
    又查，原告於本件事故發生後，經4 個月之療養後，迨至
      事故發生6 個月後可回復原本工作止，期間尚有2 個月之
      期間只能從事輕便工作，有前開行政院衛生署豐原醫院之
      鑑定意見可參，原告主張此2 個月期間受有勞動能力減少
      之損害，即有所憑。本院審酌原告因本件事故受有左外耳
      開放性傷口（深度開放性傷口，約長25公分、最深處6 公
      分、合併肌肉神經血管受損），合併皮膚缺損，並於99年
      4 月1 日在行政院衛生署豐原醫院接受傷口縫合、肌肉筋
      膜修補、血管結紮止血術與左側耳朵成型術，99年4 月1
      日至同年月3 日住加護病房密切照護，於99年4 月13日接
      受左側耳後傷口清創手術並出院，共計住院13日等情，有
      該醫院診斷證明書在卷可稽；再參以原告原本身體硬朗，
      原係從事檳榔攤及送貨司機之工作性質，經6 個月之療養
      即可回復原本工作等一切情狀，認原告於本件事故發生後
      之第5 、6 個月，此2 個月期間之勞動能力減少程度為30
      ％為允當，原告主張減少勞動比率為46.14 ％，並不可採
      。準此，原告就此2 個月期間，請求依每月17,280元計算
      之所受損失共計10,368元（計算式：17,280×2 ×30％＝
      10,368），為有理由。
    再查，原告於本件事故發生時從事檳榔攤生意，復在日光
      燈具之河明企業股份有限公司擔任送貨司機，又自陳：其
      學歷為高職畢業，現已回復工作等語，則依原告之教育程
      度與社會經驗，該顏面疤痕固造成其容貌受損，對於原告
      所從事之檳榔攤生意及擔任送貨司機，難認造成永久之障
      害，此由行政院衛生署豐原醫院上開鑑定結果認定原告所
      受之傷害3 個月後應可回復輕便工作，6 個月後應回復原
      本工作（送貨、搬重物）等情，足見原告因本件事故所受
      傷害於療養6 個月後，即可完全回復原本之勞動能力狀態
      ，益臻明確。從而，原告請求本件事故發生後逾6 個月起
      至其滿60歲期間減少勞動能力之損害，洵屬無據，應予駁
      回。
    據上所述，原告就本件事故減少勞動能力之損害請求被告
      賠償10,368元，為有理由，應予准許；逾此部分之請求，
      尚乏依據，委無足取，應予駁回。
  ４、精神慰撫金部分：
      按慰藉金之賠償須以人格權遭遇侵害，使精神上受有痛苦
      為必要，其核給之標準固與財產上損害之計算不同，然非
      不可斟酌雙方身分、資力與加害程度，及其他各種情形核
      定相當之數額，業經最高法院51年台上字第223 號判例闡
      釋甚明。所謂「相當」，自應以實際加害情形與其損害是
      否重大及被害人之身分、地位與加害人之經濟情況等關係
      定之。本院審酌原告係遭被告持菜刀砍傷，而受有頸部深
      度開放性傷口（長約25公分、最深處6 公分）合併肌肉神
      經血管受損、左外耳開放性傷口合併皮膚缺損等傷害，被
      害過程驚恐，受傷後一度被醫師發病危通知，幸能救回，
      其精神及肉體上受有重大痛苦，自屬顯然；又原告為高職
      畢業，在本件車禍前除經營王牌檳榔攤之外，尚任職於河
      明企業股份有限公司，收入不差，名下有汽車1 部，無其
      他不動產等情，業據原告陳明在卷，並有本院稅務電子閘
      門資料查詢表可佐；被告則係國中畢業，無業，無收入，
      名下亦無財產等情，有本院99年度訴字第1332號刑事案卷
      可參及本院稅務電子閘門資料查詢表足憑，並為兩造互不
      爭執；再參以原告因本件事故受有「在頸部、下頷部遺存
      直徑8 公分以上之瘢痕者」之顯著醜形，障害程度並已達
      勞工保險條例勞工保險失能給付標準之第10等級之程度，
      原告因此在精神上受有非輕之痛苦，暨考量兩造之身分、
      地位、經濟能力等一切情狀，認原告請求賠償精神慰撫金
      80萬元尚屬過高，應以50萬元為適當。
  ５、綜上所述，原告因本件事故得向被告請求之損害賠償，共
      計應為608,088 元（看護費28,600元＋工作收入損失69,1
      20 元 ＋減少勞動能力10,368元＋精神慰撫金500,000 元
      ＝608,088 元）。
（三）被告雖以原告與有過失置辯，並提出自己於本事故中亦有
      遭原告持刀致傷之診斷證明書為據。然按雙方互毆乃雙方
      互為侵權行為，與雙方行為為損害之共同原因者有別，無
      民法第217 條過失相抵原則之適用，最高法院68年台上字
      第967 號判例可資參照。準此，本件並無過失相抵原則之
      適用，被告此部分所辯，委不可採。
（四）末按給付有確定期限者，債務人自期限屆滿時起，負遲延
      責任。給付無確定期限者，債務人於債權人得請求給付時
      ，經其催告而未為給付，自受催告時起，負遲延責任。其
      經債權人起訴而送達訴狀，或依督促程序送達支付命令，
      或為其他相類之行為者，與催告有同一之效力。民法第22
      9 條第1 項、第2 項定有明文。又遲延之債務，以支付金
      錢為標的者，債權人得請求依法定利率計算之遲延利息。
      但約定利率較高者，仍從其約定利率。應付利息之債務，
      其利率未經約定，亦無法律可據者，週年利率為百分之五
      ，民法第233 條第1 項、第203 條亦有明文。本件原告對
      被告之侵權行為債權，核屬無確定期限之給付，既經原告
      提起民事訴訟，且起訴狀繕本於99年7 月27日送達被告（
      參99年度附民字第350 號卷第1 頁），被告迄未給付，當
      應負遲延責任。是原告請求自起訴狀繕本送達被告之翌日
      即99年7 月28日起算，按年息5 ％計算之法定遲延利息，
      核無不合，亦應予准許。
（五）綜上所述，原告依侵權行為之法律關係，請求被告給付60
      8,088 元，及自起訴狀繕本送達翌日即自99年7 月28日起
      至清償日止，按年息5 ％計算之利息，為有理由，應予准
      許；逾此部分之請求，為無理由，應予駁回。
四、本件事證已臻明確，兩造其餘攻擊、防禦方法及所提出之各
    項證據資料，核與判決結果不生影響，爰不逐一論述，附此
    敘明。
五、兩造均陳明願供擔保聲請宣告假執行及免為假執行，就原告
    勝訴部分，均核無不合，爰分別酌定相當擔保金額宣告之。
    至原告敗訴部分，其假執行之聲請即失所依附，應併予駁回
    。
六、本件原告提起刑事附帶民事訴訟，而由本院刑事庭依刑事訴
    訟法第504 條第1 項規定，裁定移送前來，依同條第2 項規
    定免繳納裁判費，但於本院審理期間，曾送請行政院衛生署
    豐原醫院鑑定，爰依民事訴訟法第79條，命被告負擔訴訟費
    用五分之二，餘由被告負擔。
七、結論：本件原告之訴為一部有理由，一部無理由，依民事訴
    訟法第79條、第390條第2項、第392條第2項，判決如主文。
中    華    民    國    100   年     2    月    25    日
                    民事第一庭  法  官  莊嘉蕙
正本係照原本作成。
如對本判決上訴，須於判決送達後20日內向本院提出上訴狀（須
附繕本）。如委任律師提起上訴者，應一併繳納上訴審裁判費。
中    華    民    國   100    年    2     月    24    日
                                書記官  吳詩琳